【裁判字號】    89,自,620
【裁判日期】    900226
【裁判案由】    詐欺
【裁判全文】
臺灣臺中地方法院刑事判決                          八十九年度自字第六二號
    自  訴  人  丁○○
    代  理  人  甲○○
    被      告  乙○○
    選任辯護人  張績寶
                張繼準
                張瓊文
右列被告因詐欺案件，經自訴人提起自訴，本院判決如左：
    主  文
乙○○無罪。
    理  由
一、自訴意旨略以：被告乙○○係自訴人丁○○之堂弟楊文通之同學，被告利用此等
    關係接近自訴人，被告善於做人，無論是事業、玩樂均給自訴人無比舒適感，諸
    如吃喝搶著付錢，時而招待旅遊玩樂，介紹工作等等（自訴人係從事水電工程）
    ，與被告相處，如沐春風，令人直要把心掏給被告，被告利用自訴人之對其友善
    ，竟基於意圖為自己不法所有之概括犯意，於民國八十七年六月一日藉口其經營
    之臺中市○○路服裝店要整修內部擴大營業，向自訴人借款新臺幣（下同）一百
    七十萬元，自訴人信以為真，當然義不容辭，八十七年十月十三日又以整修三民
    路及綠川西街等分店為由，再使自訴人陷於錯誤，向自訴人借款二百二十萬元。
    八十七年十二月十五日又招集民間互助會，含會首十二會，每會五萬元，自訴人
    以「仁御」及「仁杰」名義共入二會，上開二筆借款屆期一延再延，而上開五萬
    元之民間互助會，被告除自任會首外，並以乙○○名義參加一會，以「斯成」名
    義參加二會，計十二會裡面，被告實際上就佔四會，第一會會款當然歸被告所取
    得，第二會即於八十八年一月十五日以乙○○名義用八千元得標，第三會被告亦
    用「斯成」名義以一萬元得標，第四、五會被告搶標未成，然終又於八十八年五
    月十五日又以「斯成」名義標得第六會，至此被告之四會均已標得，之後被告雖
    勉強開標第七次會後，然從即不再召開民間互助會，任由互助會倒會，且失去聯
    絡逃匿無蹤，而自訴人共付會款六十四萬八千元，是以被告利用自訴人對其友善
    ，以擴大營業設立分店為由，連續二次向自訴人詐得三百九十萬元，其後又以招
    募互助會為餌，再令自訴人陷於錯誤共付會款六十四萬八千元，然後於被告所參
    加之四會均已得標後，即任由互助會倒會，並停付上開二筆借款之利息，經自訴
    人事後調查得知，被告於八十七年六月前經濟情況已經惡化，所營服飾業已接近
    停業狀態，詎其竟然硬充門面，以擴大營業整修店面為餌，以借款、招募互助會
    之手段向自訴人連續詐欺得鉅款，而實際上被告從無擴大營業更無整修店面之事
    實，被告顯係基於概括之犯意蓄意有計劃的，先後陷自訴人於錯誤，連續詐騙自
    訴人錢財合計四百五十四萬八千元。因認被告乙○○連續涉犯刑法第三百三十九
    條第一項之詐欺取財罪嫌云云。
二、按犯罪事實應依證據認定之，無證據不得推定其犯罪事實，刑事訴訟法第一百五
    十四條定有明文。又認定不利於被告之事實，須依積極證據，苟積極證據不足為
    不利於被告事實之認定時，即應為有利於被告之認定，更不必有何有利之證據。
    此最高法院三十年上字第八一六號著有判例。另刑法第三百三十九條第一項詐欺
    取財罪之成立，以意圖為自己或第三人不法所有，以詐術使人將本人或第三人之
    物交付為要件。所謂以詐術，必須被詐欺人因其詐術而陷於錯誤，若其所用方法
    ，不能認為詐術，亦不致使人陷於錯誤，即不構成該罪，此最高法院四十六年台
    上字第二六０號亦著有判例。
三、本件自訴人認被告乙○○連續涉犯刑法第三百三十九條第一項之詐欺取財罪嫌，
    無非係以有本票影本六張及互助會簿影本一份，且被告實際上從無擴大營業更無
    整修店面之事實，為其論據。惟訊據被告乙○○則堅決否認有何詐欺取財之犯行
    ，辯稱：伊沒詐欺的意思，而這兩筆借款都是去韓國賭博時欠自訴人的，不是因
    要整修店面借錢，伊也沒有冒標，伊會停掉這會，是因為經濟困難週轉失靈，才
    結算，不是倒會，另斯成伊只占百分之四十的股份，另外的股東是楊文通等語。
四、本院查：（一）、訊據證人丙○○於本院審理時到庭結證稱：「被告是賣服裝的
    ，好像是要裝修店面，找我與自訴人要合夥，我們那時候是不同意的，但如由丁
    ○○負責，我就願意借錢。二次借錢我都在場，第一次我拿一七○萬，第二次是
    拿二○○萬。我都是交給丁○○，再由丁○○的名義借給乙○○，所以是丁○○
    對我負責，乙○○在對丁○○負責，不是我直接借錢給乙○○」等詞（詳見本院
    九十年二月十二日審判筆錄），參以被告至始自終均無法明確交待及提出證據（
    如簽單、收據）證明為何賭博會欠自訴人三百九十萬元等情，足見被告上開所辯
    這兩筆借款都是去韓國賭博時欠自訴人的，不是因要整修店面借錢乙情，顯係巧
    偽之詞，要無可採。（二）、惟訊據自訴人丁○○於本院訊問時到庭陳稱：「我
    有去看過他中山路的店面。他要找我投資我說不要。就改借錢給他。他說等我做
    起來後，你再投資。借錢他有開他本人的本票給我。第二次他是在三民店說要整
    修分店，要我借款給我，他說他有錢但不夠，所以向我調頭寸。總店、分店我都
    有去看過。我認識他約十年左右。大家往來交情不錯，他形象也不錯，他之前有
    借過十萬、二十萬，有借有還，所以我才敢借大筆錢給他。他家是小康，出門開
    賓士車。身穿名牌。幾次陸續借錢下來有還的約壹佰多萬元（問：當初為何會投
    資？）」；「有利息。一○○萬壹個月一五○○○元。他大概付不到半年的利息
    。就跳票了。以前借的也有算利息（問：這三次利息是否有付利息？）」；「有
    ，會也有完畢。這三筆借款之前被告與我之間所有帳務都很清楚（問：以前有否
    跟過被告的會？）」等語（詳見本院八十九年九月四日訊問筆錄），足見被告並
    不是第一次向自訴人調錢，且在這之前被告與自訴人二人間即有金錢往來，而此
    次三百九十萬元借款亦均有計算利息，而被告於所借之三百九十萬元中即已付出
    近三十五萬一千元（一百萬每月利息一萬五千元，則三百九十萬六個月即近三十
    五萬一千元之利息）之利息。衡之常情，被告乙○○與自訴人二人間之金錢往來
    並非僅只一次，且若以被告先前所借已清償之金額高達約一百多萬元與本次之借
    款所付出之利息即高達三十五萬一千元之金額互為比較，則被告乙○○於向自訴
    人調現之初，是否有為自己不法所有之意圖，不無可疑。此外，由上開自訴人所
    陳述之內容亦可知被告與自訴人丁○○二人間早存在有信賴之基礎，是以自訴人
    於答應調借予被告時，應非係因被告施用詐術而使其陷於錯誤始答應借款無訛。
    （三）、另由自訴人所提出之互助會簿內容觀之，亦可知被告所得標之標息金額
    與其他會員之標息金額比較並無較高之現象（均在八千元至一萬元間），且被告
    於停標前均有準時開標及收取標款交由另外之得標會員史美耀、葉玉明及楊文通
    等人，是被告上開所辯伊會停掉這會，是因為經濟困難週轉失靈乙節，應可採信
    。綜上諸情，本件被告既無意圖為自己不法之所有，而施詐術使人交付財物之情
    形存在，核與刑法第三百三十九條第一項之詐欺取財罪之構成要件尚有未合，自
    不得僅憑自訴人片面之指訴即認被告涉犯詐欺取財之犯行，本件應純屬債務不履
    行之民事紛爭，宜循民事訴訟程序解決。此外，復查無其他積極證據足資證明被
    告乙○○有何詐欺取財之犯行，不能證明被告犯罪，揆諸首揭說明，自應諭知被
    告乙○○為無罪之判決，以免冤抑。
據上論斷，應依刑事訴訟法第三百四十三條、第三百零一條第一項，判決如主文。
中      華      民      國      九十      年      二    月    二十六    日
                                  臺灣臺中地方法院刑事第四庭
                                      法  官  許  旭  聖
右正本證明與原本無異。
如不服本判決，應於判決送達後十日內向本院提出上訴狀（應附繕本），上訴於臺灣
高等法院臺中分院。
                                      書記官
中      華      民      國      九十      年      三    月    一        日


司法院資訊處製作；財團法人民間司法改革基金會備份。
